【裁判字號】    89,上易,3796
【裁判日期】    890829
【裁判案由】    違反醫師法
【裁判全文】
臺灣高等法院刑事判決                          八十九年度上易字第三七九六號
    上  訴  人  臺灣板橋地方法院檢察署檢察官
    上  訴  人
    即  被  告  乙○○
                甲○○
    右  一  人
    選任辯護人  邱創舜
右上訴人因違反醫師法案件，不服臺灣板橋地方法院八十八年度易字第三二三一號，
中華民國八十九年八月二十九日第一審判決（起訴案號：臺灣板橋地方法院檢察署八
十八年度偵字第八七二三號）提起上訴及檢察官移送併辦（臺灣板橋地方法院檢察署
八十九年偵字第一八一一Ｏ號），本院判決如左：
    主  文
原判決關於甲○○部分撤銷。
甲○○共同連續未經取得合法醫師資格，擅自執行醫療業務，處有期徒刑貳年，併科
罰金新臺幣貳拾萬元，罰金如易服勞役，以罰金總額與六個月日數比例折算。扣案之
牙齒治療診療椅部、Ｘ光器材壹台及附件所示之醫療器械均沒收。
其他上訴駁回。
    事  實
一、甲○○明知未取得合法醫師資格，不得執行醫療行為，竟基於概括犯意，自民國
    八十一年八月間起，在臺北縣新莊市○○路二七六號，以每月新臺幣（下同）二
    萬元之代價，向明知其無合法醫師資格之乙○○，租用其牙醫師執照，擔任負責
    醫師，開設「正安牙醫診所」，自任董事長及「張醫師」並夥同其他亦無合法醫
    師資格不詳姓名之人，在上址診所擅自為病患李麗貞、胡葉嬌容、洪金果、王宏
    正、賴明嘉等多人診治牙疾之醫療業務。嗣經臺北縣政府衛生局人員於八十八年
    三月二十三日晚上七時四十五分許，至上址診所訪查時，查獲甲○○為病患李麗
    貞從事牙結石清除等醫療行為，並有病患胡葉嬌容前來就診欲由該診所內另名不
    詳姓名之人從事拔牙後之診療；復於同年月三十日下午三時三十分許，至上址診
    所查訪時，又查獲有病患王宏正、賴明嘉在該診所內候診，等待由不詳姓名之「
    陳醫師」從事牙痛診療；其後又經臺灣板橋地方法院檢察署檢察官於八十八年四
    月十五日晚上八時三十分許，率警至上址診所搜索，查獲有病患胡葉嬌容、洪金
    果、陳榮聲在診所內候診，並扣得甲○○與其他不詳姓名之人執行牙疾診療醫療
    行為使用之牙齒治療診療椅三部、Ｘ光器材一台。
二、甲○○明知周定海係合格之牙醫師，因其年歲已高，無力經營牙科診所，竟基於
    同上之概括犯意，遂於民國（下同）八十七年七月十二日，與周定海簽定「合作
    開設大安牙醫診所協議書」，約定由甲○○提供醫療場所及器材設施，由周定海
    提供「醫師證書」及「開業執照」，以負責人名義向台北縣衛生局登錄開業，共
    同在台北縣新莊市○○路七九六號開設「大安牙醫診所」，並於八十七年十月中
    旬，以月薪三萬元之代價，聘僱未取得合法醫師資格之田天明（已據原審判處有
    期徒刑一年六月，緩刑五年，上訴本院後撤回上訴，業已確定）。周定海、田天
    明、甲○○三人自八十七年十一月間起，基於共同之犯意聯絡，以甲○○所有如
    附件所示之醫療器械，由未取得合法醫師資格之田天明在上址牙科診所內，為不
    特定之病患看診，執行根管治療、磨牙、補牙、配置假牙等醫療業務；而周定海
    並未實際在該診所內看診，僅偶而利用空暇時至該診所走動，以掩護田天明之密
    醫行為，並按月自甲○○處支領五萬元之報酬；至診所內一切事務則均由甲○○
    負責。嗣於八十七年十二月二十三日下午四時二十分許，田天明在上開診所內為
    病患陳愛玉診療時，為台北縣衛生局稽查人員當場查獲，移送台灣板橋地方法院
    檢察署檢察官偵查，周定海見事跡敗露，遂於八十八年一月二十六日向台北縣衛
    生局報請核准「大安牙醫診所」歇業，而退出經營。
三、案經臺北縣政府告發函送由臺灣板橋地方法院檢察署檢察官偵查起訴及檢察官移
    送併辦。
    理  由
一、關於被告乙○○、甲○○部分：訊據上訴人即被告甲○○、乙○○矢口否認有於
    右揭時地共同違反醫師法犯行，甲○○辯稱：伊是借用乙○○診所做齒模，並無
    從事牙醫醫療行為，至衛生局人員二十三日到診所查訪時，伊在診所後面房間做
    熱敷，未穿上衣，並未為李麗貞看診云云；乙○○則辯稱：該診所係伊開設，由
    伊為病患看診，甲○○僅係借伊診所做齒模，並未在伊診所為病人看診云云。經
    查：
  (一)甲○○於上址正安牙醫診所曾為病患李麗貞診療牙疾之事實，業經證人李麗貞於
    臺北縣衛生局人員訪查時指證明確（見八十八年度偵字第八七二四號偵查卷四頁
    ），並有臺北縣醫政業務調查工作日記表（八十八年三月二十三日）影本一紙在
    卷可稽，復經證人即臺北縣衛生局查訪之稽查員劉淑玉、林崇良到庭結證屬實（
    見原審八十九年一月六日訊問筆錄）。又病患胡葉嬌容、洪金果、王宏正、賴明
    嘉等人均曾於上址正安牙醫診所經其他不詳之人診療牙疾，非由有合法醫師資格
    之乙○○診療之事實，亦經證人胡葉嬌容、洪金果、王宏正、賴明嘉分別於臺北
    縣衛生局人員查訪時及偵查中證述明確（見八十八年度偵字第八七二四號偵查卷
    五頁、二十頁、四十九頁；八十八年度偵字第八七二三號偵查卷五頁、六頁、六
    十頁、六十一頁）。雖證人李麗貞嗣於偵查中及原審調查時翻異前詞改稱：臺北
    縣衛生局人員查訪時，甲○○並未為伊看診，伊去正安牙醫診所就診時，均未看
    到甲○○在看診云云，然訊據李麗貞就正安牙醫診所何位醫師為伊看診一節，卻
    無法說明，且甲○○為李麗貞看診一節，已復經臺北縣衛生局人員劉淑玉、林崇
    良證述無訛，衡諸證人劉淑玉、林崇良與甲○○不識，並無怨隙，當無構陷之理
    ，又查扣案之甲○○所有電話簿內最末頁附記有李麗貞聯絡電話0000000
    0，有該頁電話簿內容影本一紙在卷可按，足見二人有所連繫，是證人李麗貞事
    後翻異之證述，難謂無串證迴護之虞，自難遽信。
  (二)再檢察官率警至正安牙醫診所搜索時，扣有印有「聯合服務、正安牙醫診所董事
    長甲○○」名片一張及添寫有「正安牙醫負責人」之甲○○名銜為博士企業有限
    公司董事長之名片一張，核諸證人即正安牙醫診所掛號小姐黃于鳳於偵審中證述
    伊有時稱呼被告甲○○為「張董」，並於偵查中證稱正安牙醫診所實際負責人為
    被告甲○○，伊係向被告甲○○領薪水等語（見上開第八七二四號偵查卷二十九
    頁反面），被告甲○○應係正安牙醫診所實際負責人無訛，且以其印有「聯合服
    務」字樣，足見被告甲○○另有夥同其他不詳之人聯合不法看診，至被告甲○○
    雖辯稱：印有「聯合服務、正安牙醫診所董事長甲○○」之名片何來，伊不清楚
    ，另印有伊名銜為博士企業有限公司董事長之名片，其上添寫之「正安牙醫負責
    人」，並非伊所寫云云，惟上開名片均係在正安牙醫診所內被告甲○○使用處查
    獲扣得，其辯稱不知何來，顯係推諉卸責之詞，不足採信，且上開印有甲○○名
    銜為博士企業有限公司董事長之名片，除添寫「正安牙醫負責人」字樣，行動電
    話號碼並更改為0000000000號，此與被告甲○○自陳其之行動電話號
    碼相符，堪見上開「正安牙醫負責人」亦是被告甲○○自行添寫無訛。又查，上
    開臺北縣衛生局人員二次查訪時及檢察官前往正安牙醫診所搜索時，診所內均有
    病患求診，惟均僅見被告甲○○在場，而未見被告乙○○在場，且據病患李麗貞
    、胡葉嬌容、洪金果、王宏正、賴明嘉等人證稱，伊等未曾見過被告乙○○並接
    受其診療，再檢察官至正安牙醫診所搜索扣得之物，亦僅有開業執照、牙醫師執
    業執照係屬被告乙○○所有之物，其餘多係被告甲○○所有之物，且訊據被告乙
    ○○對檢察官在其診所內搜索扣得之「小天使牙醫專業管理系統」更新磁片及備
    份磁片共八片係作何用，以及診所內看診病患之病歷資料何在，均無法詳實說明
    ，可見被告乙○○應非正安牙醫診所之實際負責人。
  (三)又扣案之被告甲○○所有記事本內，記有「賀」自八十一年八月二十日起至八十
    八年三月逐月列載「付清」字樣，另記有「4月15日20000」、「5月30日100000
    」，此外被告甲○○並簽發有發票日各為八十八年六月三十一日、八十八年七月
    三十一日、八十八年八月三十一日、八十八年九月三十一日、八十八年十月三十
    一日，逐月兌付二萬元之臺北國際商業銀行支票五張交付被告乙○○，此有扣案
    之臺北國際商業銀行支票簿存根可稽，被告甲○○雖就此辯稱：該五張支票係分
    期償還向乙○○借貸之十萬元，除此之外並無與乙○○有何固定之金錢往來云云
    ，然卻無法說明上開記事本內所記內容係何意，徵諸上述說明，此應係被告甲○
    ○逐月給付被告乙○○月租牙醫師執照之代價款項。另徵諸被告乙○○曾於八十
    五年間將臺北市國稅局核定其執業所得補稅之通知書、繳款書，寄予正安牙醫診
    所「張醫師」收，此有上開通知書、繳款書及寄發信封扣案可證，而據被告乙○
    ○自稱正安牙醫診所僅有伊與甲○○，並無僱用其他醫師，足見該「張醫師」係
    指被告甲○○而言，被告乙○○既將其執業所得補稅通知書、繳款書寄予正安牙
    醫診所之被告甲○○收，由此益見被告乙○○並非正安牙醫診所之負責人，其僅
    係租借牙醫師執照予被告甲○○開設正安牙醫診所，被告甲○○始為該診所之實
    際負責人，才需將上開補稅通知及繳款書寄予甲○○處理，益證上開記事本之記
    載及支票均係指被告甲○○支付被告乙○○租借執照之代價。
  (四)除上所述之外，被告甲○○於本院調查時對於診所是何人所開設一節，作如下之
    供述：「（正安牙醫診所何人所開？）是我開的，是我出資。我請賀醫師看的」
    ，「（薪水如何計算？賀醫師要看診幾天？）薪水是抽成的，時間已一年多，如
    何計算已經忘記了。診所收入多少也忘記了。賀醫師每月拿多少我也不知道。診
    所僱用小姐是賀醫師處理的，小姐我也不認識，他們薪水是賀醫師發的，房租也
    是賀醫師支付的，房子是賀醫師租的，每週看診日數也是賀醫師安排，醫療器材
    的購置也是賀醫師處理，但是資金是我給賀醫師的，資金多少我忘記了，錢是我
    叫我哥哥幫我調，總額多少忘了，目前還欠三、四十萬元」（見本院卷四四頁）
    ，而被告乙○○則稱：「（正安牙醫診所是何人所開？）是我開的，房子是我租
    的，老闆應該是我，醫療器材等是我買的，錢也是我出的，時間已經很久了約十
    幾年了，當時我花多少錢購置設備已經不記得了」，「（甲○○在那裡作何事？
    ）與我沒有關係，他只負責做齒模，在診所後面有一個很小的地方給他做齒模他
    有事才去」，「（甲○○說診所是他開的，錢是他出的，你是抽成的？）我是牙
    醫診所的負責人，我不知道他為什麼要這樣講，錢及設備均是我的」（見本院卷
    四六頁、四七頁），是就診所是何人開設一節，被告二人所言亦不一致。查診所
    係何人開設，不唯牽涉被告二人有無違反醫師法之問題，此甚至是私人財產之問
    題，對於自己財產之事務，豈有凡事均無法記憶之事，然被告二人對於診所之事
    務，看診之業務，大都推說不知情，以上矛盾之供述，不合理之供述，益能證明
    被告二人確有上開合作關係屬實。
  (五)另據扣案之證人黃于鳳所有之記事本內記有「指定給張董看謝玉民、陳榮聲」，
    其後檢察官至正安牙醫診所搜索時復查得病患陳榮聲前往就診，亦可佐證被告甲
    ○○確有於正安牙醫診所從事為病患診療之醫療行為。再者，本院提示扣案之「
    正安牙醫診所」病歷表所示予被告乙○○辨明何者為其所寫，然扣案之病歷表無
    一為被告乙○○所寫，且扣案之病歷表亦均無其他醫師簽名，此與一般醫師於記
    載病歷後會在病歷上簽名之情形顯有不同，此除經本院當庭勘驗明確外，亦經被
    告乙○○供明（見本院卷八六頁），由此亦可佐證在正安牙醫診所看診之人並不
    具醫師資格。
  (六)縱上所述，被告甲○○、乙○○上開所辯，顯均係事後卸責之詞，委無足取。此
    外，復有牙齒治療診療椅三部、Ｘ光器材一台扣案可資佐證。是此部分犯行事證
    已臻明確。
二、有關被告甲○○併辦部分：訊據被告甲○○亦矢口否認有與周定海、田天明二人
    共同違反醫師法之事實：辯稱：周定海認識，田天明伊不認識，房子本是伊的，
    伊租給何醫師，後來何醫師死了，伊登報想再租出去，周定海來，但周定海說不
    要租，由伊出房子，周定海看病，所得扣掉開支後一人一半，伊並無違反醫師法
    云云。經查：
  (一)已判決確定之共犯田天明對其於右揭時、地，未取得合法醫師資格，擅自執行醫
    療業務之事實，業於檢察官偵查及原審審理中坦承不諱，已經本院調取台灣板橋
    地方法院檢察署八十八年度偵字第一０六七號、台灣板橋地方法院八十八年度易
    字第一一九六號、台灣高等法院八十八年度上易字第四二一七號等卷核閱屬實（
    以下所稱偵查、原審均指上開案件之案號），核與證人即病患陳愛玉在該案件偵
    、（原）審中證述之情節相符，並有醫療機構基本資料卡一紙、田天明執行醫療
    業務之照片二張在卷可稽。共同被告田天明此部份自白，既有前揭補強證據足資
    參佐，自屬實在。
  (二)查大安牙醫診所僅有被告周定海一名醫師，此經被告周定海於檢察官偵查初訊時
    供述無訛，又被告周定海與田天明同時供陳田天明在診所內擔任牙科助理一致（
    均見偵查卷第十六頁），依此情形，已足以證明被告周定海明知田天明並未取得
    合法醫師資格甚明。又共犯田天明前揭在診所為病患執行醫療業務之行為，確為
    被告周定海所明知，已經田天明供陳明確（見原審卷第三十九頁第一行），此項
    共同被告所為不利於己之陳述，經核與前往該診所由田天明看診之證人陳愛玉證
    稱，「（有無一位約七十歲左右的老醫師在場指導？）我曾經有一次看過一位老
    先生在，他進來在沙發上看報紙，然後到樓上去，我不知到他是甚麼人。」等語
    核符（見原審卷第二○頁）。雖證人陳愛玉因不曾接受被告周定海看診，致無從
    確切指認該位看報紙之老先生是否即係被告其人，但上開診所確有一、二樓，一
    樓係診間，二樓則為田天明居住處所，一、二樓相通等情，亦經田天明及被告甲
    ○○陳稱屬實（見原審卷第三九、六○、六二頁），上開診所人員除屋主甲○○
    （三十三年八月二日生）、田天明及被告周定海外，別無聘僱其他人員，此經該
    三人供承一致，而被告周定海已屆耄耋之齡，則證人陳愛玉所稱該位在田天明為
    其看診時在沙發上看報紙嗣後逕至二樓田天明住處之老先生，應屬被告周定海無
    訛。證人陳愛玉所稱係其親自聞見之客觀事實，應非虛妄，適足以佐證共同被告
    田天明所稱被告周定海知悉其在診所為病患執行醫療業務行為之供述屬實。
  (三)依卷附被告周定海與被告甲○○所簽「合作開設大安牙醫診所協議書」內容（見
    原審卷第四七頁）觀之，則本件係由甲○○提供醫療場所及器材設施，由被告周
    定海收受每月五萬元之代價，提供「醫師證書」及「開業執照」供甲○○開設牙
    科診所，該診所收入均歸甲○○所有，被告周定海得每週前往診所省視一次或二
    次，如有醫療糾紛時，由被告周定海出庭，但由甲○○負擔律師費用。憑此合作
    情形，則被告周定海毋庸在場執行醫療業務，即可按月坐領薪津，甚至出面解決
    醫療糾紛，至臻明確。查被告周定海直承其大約每週至診所去二、三次，或一次
    不等，約上午十點左右到，中午一、二點即離開等語不諱（見本院上易四二一七
    卷第五一頁、原審卷第三五頁），足徵其在診所時間不長，而大安牙醫診所既僅
    有被告周定海醫師一人，任令不具醫師資格之田天明為病患執行醫療業務行為
    ，則被告周定海顯係出借其醫師牌照供密醫使用甚明。
  (四)被告甲○○於本院調查時雖否認認識田天明，惟依田天明於原審調查時供述：「
    我平常住在二樓，一、二樓是甲○○他們的，我在等法院通知，應該是甲○○他
    們招牌的事情」，被告甲○○亦自承田天明住二樓，查被告甲○○既是房東，自
    無不認識田天明之理，況被告周定海每日至診所之時間甚短，又稱田天明非伊所
    僱用，而被告甲○○為上開診所之出資人，又係房東，豈有不認識在診所中執業
    之田天明之理，故被告明知田天明在診所中為人診療一節亦可認定。
  (五)綜上所述，被告甲○○此部分之犯行亦堪認定。
三、核被告甲○○、乙○○二人所為，均係犯醫師法第二十八條第一項前段之擅自執
    行醫療業務罪。就事實欄一部分，被告乙○○、甲○○其二人與其他不詳姓名之
    人間就上開犯行，有犯意聯絡及行為分擔，為共同正犯。另被告甲○○就事實欄
    二部分與周定海、田天明間亦有犯意聯絡及行為分擔，為共同正犯。又被告甲○
    ○上開行為，時間緊接，所犯罪名相同，顯係出於概括之犯意為之，為連續犯，
    爰依刑法第五十六條之規定以一罪論，並加重其刑。另就事實欄一部分，公訴意
    旨就被告二人八十一年八月起至八十六年間之上開犯行雖未敘及，惟上開其間之
    犯行仍應包括於其一個整體之違法醫療行為中，又檢察官雖未就事實欄二部分提
    起公訴，然此等部分之犯行與事實欄一已經起訴部分既包括的營業行為之一部及
    有連續犯關係，為實質一罪或裁判上一罪，自均為起訴效力所及，事實欄二部分
    且經檢察官移送併辦到院，本院自均應併予審理。原審就被告乙○○部分適用醫
    師法第二十八條第一項前段、中段（原判決漏未敘明，應予補正）、刑法第十一
    條前段、第二十八條、第四十二條第二項、罰金罰鍰提高標準條例第二條之規定
    ，量處被告乙○○一年四月，併科罰金新台幣十萬元，並諭知罰金易服勞役之折
    算標準，另扣案之牙齒治療診療椅三部、Ｘ光器材一台，顯係犯本罪所使用之器
    械，爰依醫師法第二十八條第一項前段規定，併予宣告沒收，又以被告乙○○前
    未曾受有期徒刑以上刑之宣告，有臺灣高等法院檢察署刑案紀錄簡覆表附卷足徵
    ，其年事已高，經此教訓，信無再犯之虞，本院認其所宣告之刑以暫不執行為適
    當，爰併諭知緩刑四年，以啟自新，並觀後效，其認事用法及量刑均無不當，被
    告乙○○上訴否認犯罪為無理由，應駁回其上訴。另原審就被告甲○○部分予以
    論罪科刑固非無見，惟原審未及就被告甲○○部分併辦部分併予審理尚有未洽，
    檢察官上訴指摘原判決就被告甲○○部分未予併辦有理由，而被告甲○○上訴否
    認犯行雖不足取，惟原判決就被告甲○○部分既有上開可議之處，自應由本院予
    以撤銷原判決關於被告甲○○部分予以改判。爰審酌被告甲○○於民國七十七年
    間即有違反醫師法之前科、本件被告甲○○所為犯行時間甚長，不法醫療行為所
    生危害，所獲不法利益，犯後推諉卸責之態度等一切情狀，量處被告甲○○有期
    徒刑二年，併科罰金二十萬元，並就罰金部分諭知易服勞役之折算標準，以資懲
    儆。扣案之牙齒治療診療椅三部、Ｘ光器材一台，顯係被告乙○○、甲○○二人
    犯本罪所使用之器械；另附件所示之醫療器械雖未經扣案，且本院於審理中會同
    台北縣政府衛生局人員前往搜索時，該等醫療器械已經搬遷，惟既無證據證明該
    等器械已經滅失，爰均依醫師法第二十八條第一項前段規定，併予宣告沒收。
四、被告甲○○經合法傳喚，惟於審判期日以「頭痛」之理由未到庭，固有其選任辯
    護人所提出之診斷證明書一紙在卷，經訊明被告甲○○之選任辯護人亦陳明有告
    知被告甲○○一定要到庭，但被告仍未到庭，觀之上開診斷證明書僅載明「頭痛
    」，並未敘明是何病症，且係外骨及耳鼻喉科診所所開立，自難認被告甲○○不
    到庭有何正當理由，是被告甲○○既無正當理由不到庭，本件爰不待被告甲○○
    之陳述，逕行判決。
據上論斷，應依刑事訴訟法第三百六十八條、第三百六十九條第一項前段、第三百六
十四條、第三百七十一條、第二百九十九條第一項前段，醫師法第二十八條第一項前
段、中段，刑法第十一條前段、第二十八條、第五十六條、第四十二條第三項，罰金
罰鍰提高標準條例第二條，現行法規所定貨幣單位折算新台幣條例第二條，判決如主
文。
本案經檢察官李進誠到庭執行職務。
中      華      民      國    九十      年      三      月     十二     日
                              台灣高等法院刑事第十三庭
                                  審判長法  官  蔡    燉
                                        法  官  盧  彥  如
                                        法  官  周  占  春
右正本證明與原本無異。
不得上訴。
                                        書記官  蕭  麗  珍
中    華    民    國     九十     年       三       月       十二       日
附錄：本案論罪科刑法條全文
醫師法第二十八條第一項前段、中段
未取得合法醫師資格，擅自執行醫療業務者，處一年以上三年以下有期徒刑，得併科
一萬元以上五萬元以下罰金，其所使用之藥械沒收之。


司法院資訊處製作；財團法人民間司法改革基金會備份。
